【裁判字號】    95,毒抗,372
【裁判日期】    950821
【裁判案由】    毒品危害防制條例
【裁判全文】
臺灣高等法院刑事裁定                 95年度毒抗字第372號
抗  告  人  臺灣桃園地方法院檢察署檢察官
被      告  甲○○
                      巷9號2.
                      號3樓.
上列抗告人因毒品危害防制條例案件，不服臺灣桃園地方法院，
中華民國95年6月29日裁定（95年度毒聲字第929號），提起抗告
，本院裁定如下：
    主  文
抗告駁回。
    理  由
一、抗告意旨略以：觀察勒戒之本質並非刑罰，而係具有強制治
    療性質之特殊處遇方式，且對於初犯施用毒品罪而未經觀察
    勒戒之程序即逕行提起公訴者，亦將因起訴不合法律程式而
    須由法院為不受理之判決，由此亦知觀察勒戒程序係就施用
    毒品罪開啟進入刑事審判程序前之特殊程序，而具有程序事
    項之性質，自與刑法第86條以下之保安處分均係附隨於本案
    刑罰權之審判程序後所為之判斷有所不同；參以臺灣高等法
    院92年庭長法律問題研討會之研究意見（載於司法院公報第
    45卷9期第183-185頁），其要旨略謂對於同一事實重覆聲請
    觀察勒戒，法院仍再為觀察勒戒之裁定，蓋依保安處分執行
    法第4條之1第2項之規定檢察官僅執行其一，不致受重覆執
    行之不利益等語。倘准予觀察勒戒可重覆裁定，對於駁回之
    裁定卻有一事不再理之適用，理論上似乎見一貫；至於裁定
    是否有所謂一事不再理原則之適用，法無明文，係透過判例
    解釋，惟各判例所欲處理之對象原本不同，各判例之射程何
    在，即應個案判斷，原審逕將觀察勒戒程序與向來所謂之執
    行定執行刑等裁定等同視之，而擴張裁定之實質確定力之概
    念，是否妥適，似非無餘地，因而提起本件抗告云云。
二、經查：
  (一)毒品危害防制條例關於觀察勒戒之刑事處分，核屬保安處分
    之類型，此參該條例「立法理由」即明，而觀察勒戒係對人
    身自由為實質拘束之保安處分，屬廣義之刑罰，故宣付保安
    處分之裁定乃涉及實體上事項之實體裁定，而非僅關於程序
    事項之程序裁定，抗告意旨認係「進入刑事審判程序前之特
    殊程序」云云似有誤會。又實體裁定（包括宣付保安處分、
    定應執行刑、減刑及撤銷緩刑宣告等），學說與實務均認與
    實體判決同其效力，而有一事不再理原則之適用，故實體裁
    定確定後，即生實質之確定力，非經法定救濟程序，不得再
    就同一案件而為裁定，此有最高法院44年度台非字第41號判
    例、60年6月15日第1次民刑庭總會決議(五)可資參照，且最高
    法院93年度台非字第146號判決，亦指明對於二犯施用毒品
    罪之案件，以毒品危害防制條例施行後應適用新法為由而駁
    回觀察勒戒聲請之裁定，與科刑判決有同等效力等語，亦採
    相同之看法，則駁回觀察勒戒聲請之裁定一經確定，乃具有
    實質確定力而有一事不再理原則之適用，洵屬明確，抗告意
    旨稱尚有研求之餘地，並非的論。
  (二)雖實體裁定無如判決般，設有確定後「發現新證據」之再審
    救濟程序，誠有疏漏，惟此係立法層次問題，實務上雖有檢
    察官聲請觀察勒戒經法院以事證不足駁回確定後，嗣檢察官
    檢具其他驗尿等相關資料，再次聲請而獲准之情事，然此類
    裁定是否違反一事不再理原則，顯有疑義，況觀察勒戒性質
    上乃對人身自由為實質拘束，本於罪刑法定主義精神暨法之
    安定性原則，猶無於法無據之情形下，於確定後再逕予重行
    審理，亦難因積非而成是。
三、綜上所述，原審以檢察官就被告同一施用毒品案件，重行聲
    請，佐以前次裁定（原審95年度毒聲字第805號）駁回檢察
    官之聲請，並非以程序不合法而駁回，檢察官未提起抗告，
    致該裁定確定，應受一事不再理之拘束，從而，駁回檢察官
    之再次聲請將被告送觀察勒戒，核無不合，抗告意旨執上揭
    理由，認本件無一事不再理原則之適用，指摘原裁定不當，
    為無理由，應予駁回。
四、據上論結，應依刑事訴訟法第412條，裁定如主文。
中    華    民    國    95    年    8     月    21    日
                  刑事第十八庭審判長法  官  溫耀源
                                    法  官  周政達
                                    法  官  邱同印
以上正本證明與原本無異。
不得再抗告。
                                    書記官  莊昭樹
中    華    民    國    95    年    8     月    21    日


司法院資訊處製作；財團法人民間司法改革基金會備份。
